臺灣高等法院刑事判決　　　　　　　　　　　　　九十三年度交上易字第一三０號
　　上　訴　人
　　即　被　告　甲○○
　　選任辯護人　盧建宏律師
　　　　　　　　陳鼎正律師
右上訴人因過失致死案件，不服臺灣新竹地方法院九十一年度交訴字第五一號，中華
民國九十三年三月八日第一審判決（起訴案號：臺灣新竹地方法院檢察署九十年度偵
字第二五０八號），提起上訴，本院判決如左：
    主  文
原判決撤銷。
甲○○因過失致人於死，處有期徒刑壹年。
    事  實
一、甲○○僅有輕型機車駕駛執照，並未考領普通重型機車駕駛執照，竟於民國九十
    年七月二十七日上午七時四十分許，無照騎乘車牌號碼ＦＭ八─八一七號普通重
    型機車，自其位於桃園縣龍潭鄉○○街一六九巷六０號之住處出發，沿新竹縣新
    埔鎮桃竹二０線由巨埔里往新埔鎮方向行駛，欲前往位於新竹縣新埔鎮之金太陽
    水世界上班，同日上午八時五分許，途經該路段即巨埔里十三鄰六九號前，其原
    應注意未領有普通重型機車駕照不得駕駛普通重型機車，且機車行進中，駕駛人
    應注意車前狀況，並隨時採取必要之安全措施，而當時天候為晴天、日間自然光
    線、路面乾燥無缺陷、無障礙物、視距良好，並無不能注意之情形，詎其竟在未
    領有普通重型機車駕駛執照之情形下騎乘前述普通重型機車，且疏未注意車前狀
    況，適同向前方由彭明生所騎乘之車牌號碼ＧＱ七—六二九號普通重型機車行至
    上述處所時，疏未注意左後方來車即貿然橫越道路，甲○○因閃避不及，其所騎
    乘之上開普通重型機車車頭撞擊彭明生所騎乘之前述普通重型機車左前方，致彭
    明生人車倒地，受有鈍力性胸部損傷、左側第四肋骨骨折、左側肋膜腔肋膜局部
    出血，約一五０毫升血色積液、鈍力性顱腦損傷、右前額部眉毛上方結痂二‧五
    ｘ三公分、左前額部結痂八ｘ七公分、兩側顳部及前額部廣泛瘀血斑、左額部頭
    皮下局部出血八ｘ七公分、右額部頭皮下局部出血二ｘ一公分、鈍力性肢體損傷
    、左側橈骨及尺骨粉碎骨折、左前臂、手腕及手背廣泛瘀血斑、左手拇指遠端斷
    離等傷害，經路人報警後送往桃園縣龍潭鄉敏盛綜合醫院龍潭分院救治，仍因左
    側第四肋骨骨折及左前臂粉碎骨折、急性呼吸衰竭、慢性阻塞性肺臟疾病合併急
    性發作，而於翌日（即九十年七月二十八日）凌晨四時五十分許不治死亡。
二、案經彭明生之子乙○○訴由新竹縣警察局新埔分局報請臺灣新竹地方法院檢察署
    檢察官囑託臺灣桃園地方法院檢察署檢察官相驗後偵查起訴。
    理  由
一、訊據上訴人即被告甲○○對於右述時地未領有普通重型機車駕駛執照，卻騎乘車
    牌號碼ＦＭ八─八一七號普通重型機車，及因未注意車前狀況，致上述機車車頭
    撞擊彭明生所騎乘原行駛在前方正欲迴轉之車牌號碼ＧＱ七—六二九號普通重型
    機車左前方，導致彭明生受有傷害，經送醫急救後仍不治死亡之事實均坦白承認
    （見原審卷第二宗第五一頁），惟矢口否認有何過失致人於死之犯行，辯稱：彭
    明生的死亡並非因車禍所造成云云；其選任辯護人則辯稱：被害人經送往桃園縣
    龍潭鄉敏盛綜合醫院龍潭分院救治後，當天十時五分施行Ｘ光照射，發現左手橈
    骨、尺骨破碎性骨折，十時二十二分又因胸部疼痛，經照射Ｘ光，十時五十六分
    醫生即解釋是發現左邊第五肋骨骨折，此外並無其他傷害，醫生也未做其他處置
    ，之後僅因手部橈骨骨折及尺骨骨折而開刀，是依前述車禍所造成之傷害，客觀
    上觀察應不足生被害人死亡之結果。又被害人死亡前之當日四時四十分，雖有氣
    胸之情形，然氣胸一經發現，均有適當救治方法而不致死亡，惟被害人被發現氣
    胸時，醫院已先為其插管處置，致無從為有效治療，更見本件車禍與被害人死亡
    間並無因果關係云云。經查：
    (一)被告於右述時、地，未領有普通重型機車駕駛執照而騎乘上述車牌號碼ＦＭ八
      ─八一七號普通重型機車，且因未注意車前狀況而撞擊原行駛在前方正欲迴轉
      由被害人所騎乘之車牌號碼ＧＱ七—六二九號普通重型機車左前方，導致被害
      人人車倒地，並致被害人受有如事實欄所述傷害等情，已經被告於警詢、偵訊
      時坦承：我只有輕型機車駕照，並未考取重型機車駕照，當時彭明生的車轉出
      來，我看見時已經來不及煞車而撞上。當時路況正常，天候也正常，視線良好
      等語在卷（見九十年度偵字第五二０八號卷第五、六、五三、五四頁），且為
      被害人家屬乙○○於警詢時指述：我父親彭明生騎乘他本人所有之車號ＧＱ七
      —六二九號之重型機車，於九十年七月二十七日上午八時五分，在新竹縣新埔
      鎮桃竹二０線巨埔里十三鄰六十九號前，和甲○○所騎乘之車號ＦＭ八─八一
      七號重型機車發生車禍，造成我父親死亡，我父親主要受傷部位是頭部、胸部
      及左手骨折等語明確（見九十年度相字第五０三號卷第七、八頁），復有道路
      交通事故調查報告表一份、新竹縣警察局新埔分局照門派出所相驗案件初步調
      查報告表一份及現場照片八幀等在卷足稽（見九十年度相字第五０三號卷第十
      四至十七頁、九十年度偵字第五二０八號卷第十三至十六頁）。
    (二)被害人因遭被告所騎乘之上揭重型機車撞擊後，受有鈍力性胸部損傷、左側第
      四肋骨骨折、左側肋膜腔肋膜局部出血，約一五０毫升血色積液、鈍力性顱腦
      損傷、右前額部眉毛上方結痂二‧五ｘ三公分、左前額部結痂八ｘ七公分、兩
      側顳部及前額部廣泛瘀血斑、左額部頭皮下局部出血八ｘ七公分、右額部頭皮
      下局部出血二ｘ一公分、鈍力性肢體損傷、左側橈骨及尺骨粉碎骨折、左前臂
      、手腕及手背廣泛瘀血斑、左手拇指遠端斷離等傷害，經送桃園縣龍潭鄉敏盛
      綜合醫院龍潭分院救治後，仍因左側第四肋骨骨折及左前臂粉碎骨折、急性呼
      吸衰竭、慢性阻塞性肺臟疾病合併急性發作，而於翌日（即九十年七月二十八
      日）凌晨四時五十分許不治死亡之事實，並據檢察官督同法醫師相驗及解剖無
      訛，復製有相驗屍體證明書、驗斷書及勘驗筆錄各一份，暨法務部法醫研究所
      於九十年十二月二十一日以法醫所九０理字第二四０二號函所出具之九０法醫
      所醫鑑字第一０二０號鑑定書一份等附卷足參（見九十年度相字第五０三號卷
      第十八、十九、二六至四二、一０四頁及九十年度偵字第五二０八號卷第二八
      至三八頁）。
    (三)再按，汽車駕駛人，持輕型機器腳踏車駕駛執照，駕駛重型機器腳踏車者，處
      六百元以上一千二百元以下之罰鍰，並禁止其駕駛，此為道路交通管理處罰條
      例第二十二條第一項第五款所明文規定。又汽車行駛時，駕駛人應注意車前狀
      況，並隨時採取必要之安全措施，道路交通安全規則第九十四條第三項亦定有
      明文。而本案車禍發生當時之天候為晴天、日間自然光線、路面乾燥無缺陷、
      無障礙物、視距良好，並無不能注意之情形，此有前開道路交通事故調查報告
      表附卷可稽，並為被告自承不諱，詎被告應注意並能注意前開規定事項，又無
      不能注意之情事，竟疏未注意，在未領有普通重型機車駕駛執照之情形下，違
      規騎乘上述車牌號碼ＦＭ八─八一七號普通重型機車，且未依前述規定注意車
      前狀況，導致所騎乘之前述普通重型機車車頭直接撞擊同向前方由被害人所騎
      乘之車牌號碼ＧＱ七—六二九號普通重型機車左前方，並致被害人因而死亡，
      足見被告就本件車禍之發生確有過失甚明。而被害人確因本件車禍致死亡，已
      詳述如前，顯然被告之前開過失與被害人之死亡間有相當因果關係無訛。再本
      件車禍經送臺灣省竹苗區車輛行車事故鑑定委員會鑑定結果，亦認被告無照駕
      駛普通重型機車，沿竹二０線公路由巨埔里往新埔鎮方向行駛，屬直行車，應
      注意車前狀況並隨時採取必要安全措施，且沒有駕駛執照不得駕車。是以被告
      無照駕駛重型機車未注意車前狀況為肇事次因，有該會於九十年十月二日以竹
      鑑字第九０一０三七號函送之鑑定結果一份在卷足憑（見九十年度相字第五０
      三號卷第一０六至一０八頁），經再送臺灣省車輛行車事故覆議鑑定委員會鑑
      定，亦同原鑑定意見等情，有該會九十二年四月三日府覆議字第九二一０二一
      三號函附卷足佐（見原審卷第二宗第二頁），經復送國立交通大學鑑定結果，
      亦認依據有關事故發生經過及道路路權之使用規定，甲○○騎乘機車未注意車
      前狀況，撞及穿越道路之彭明生所騎之機車，為肇事之次因，有國立交通大學
      於九十二年十一月二十四日以（九二）交大管運字第０九二００五三六一號函
      惟被害人駕駛普通重型機車於橫越道路時未注意左後來車之此部分過失，仍無
      解於被告前述之過失責任。
    (四)被告之選任辯護人雖辯稱：車禍所造成之傷害，客觀上不足以造成被害人死亡
      之結果，故被害人死亡和本件車禍之間並無因果關係云云。然按傷害致人於死
      罪，以傷害行為與死亡結果之間有因果關係，為其成立要件，受傷後因疾病死
      亡是否有因果關係，應視其疾病是否因傷害所引起而定，如係因傷致病，因病
      致死，則傷害行為與死亡結果即有因果關係；倘被害人所受之傷害原不足引起
      死亡之結果，嗣因另有與傷害無關之其他疾病，或其他偶然獨立原因之介入，
      始發生死亡之結果時，即不能謂有因果關係，此有最高法院十九年度上字第一
      四三八號、二十一年度上字第二００九號、二十四年度上字第四七一號、二十
      九年度非字第五二號判例足資參照。本件被害人之直接導致死亡原因為急性呼
      吸衰竭，而機車車禍導致被害人左側第四肋骨骨折及左前臂粉碎骨折，其後之
      手術及臥床因素，導致慢性肺臟疾病急性發作，終因急性呼吸衰竭而死亡。本
      件車禍之傷害是造成被害人死亡之直接原因，此有法務部法醫研究所九十一年
      八月十三日法醫理字第０九一四００００四四號及九十一年十一月八日法醫理
      字第０九一０００三五五五號函各一份在卷足憑，參以本件事故發生當時，被
      害人係騎乘前開重型機車行經該處等情，及被害人家屬彭貴賢於原審調查時陳
      稱：我父親雖然年邁，但身體狀況還很好，之前有因肺氣腫就醫，沒有住院過
      ，如果不是遭被告撞到，他還可以活三、五年等語（見原審卷第一宗第三三、
      三四頁），足認被害人雖於案發前已罹患肺部疾病，然尚非達致命之嚴重程度
      ，而按過失與死亡間，除係摻入其他偶然獨立之因素外，自不能因一般普通原
      因之摻入而認因果關係中斷，本件所摻入者僅被害人年長體弱之普通原因，故
      被告之過失行為與被害人之死亡間，仍具有相當因果關係，自不待言。
    (五)綜上所述，被告所辯及其選任辯護人所為辯護內容均不足採信，本案事證已臻
      明確，被告犯行足以認定。
二、核被告甲○○因過失致人於死，所為係犯刑法第二百七十六條第一項之過失致死
    罪。公訴意旨雖認被告於案發當時，係以時速七十公里之速度超速行駛，而有未
    依標誌規定行駛之違規等語，然此已為被告於原審及本院調查時堅決否認，並供
    述稱：當時我並未注意速度表，是警察一直強調說我的時速有七十公里等語在卷
    （見原審卷第一宗第十八頁），而此部分除被告於警詢中供述：我當時行車速度
    約時速七十公里等語之自白外（見九十年度偵字第五二０八號卷第六頁），並無
    其他諸如測量車禍發生當時被告所騎乘機車之行車速度等相關資料存卷，且本案
    經送國立交通大學鑑定結果，亦認：被告之機車在碰撞車速極低之被害人之機車
    後約滑行二十公尺始靜止，顯示其行駛速率應屬不低（高於每小時五十公里），
    惟在缺乏精密儀器以進行現場實驗，並充分掌握當事人之駕駛情況下，實不宜提
    供一個缺乏客觀判斷之行車速率供參等情，有上揭國立交通大學行車事故鑑定意
    見書一份在卷可佐，而本件車禍發生地點之限速為每小時六十公里等情，為卷附
    之道路交通事故調查報告表中載明（見九十年度相字第五０三號卷第十五頁），
    則尚難認被告於案發當時確實係以超越時速六十公里之速度行駛，從而除被告於
    警詢中之自白外，並無其他積極證據足認被告於案發當時有超速行駛之情形，是
    以公訴意旨認被告有未依速限標誌行駛之違規，尚有誤會。又被告之選任辯護人
    援引交通部八十四年七月二十六日交路字第０三三九二八號函轉法務部（八十
    四）法律決字第一六六二七號函提供處理意見略以：「道路交通管理處罰條例並
    未就『無照駕駛』為定義規定，惟該條例第八十六條第一項之「無照駕駛」因係
    加重刑事處罰之構成要件之一，似宜從嚴解釋為『未領有駕駛執照駕車者』，俾
    符『罪刑法定』之本旨」，辯稱道路交通管理處罰條例第二十一條第一款及第二
    十二條第五款，分別就「未領有駕駛執照駕車者」與「持輕型機器腳踏車駕駛執
    照駕駛重型機器腳踏車者」，定其不同之處罰標準，二者罰鍰差逾十倍，顯見立
    法者對此二種違規情形並非等同視之，後者較前者違規情節為輕微，是故同條例
    第八十六條第一項之「無照駕駛應係指前者「未領有駕駛執照駕車者」而言，不
    能擴張解釋為含後者即「持輕型機器腳踏車駕駛執照駕駛重型機器腳踏車者」之
    行為，如此方符立法意旨云云，惟查道路交通管理處罰條例第八十六條第一項所
    指之汽車駕駛人，係包括機車駕駛人在內，此觀道路交通安全規則第二條第一款
    「汽車：指在道路上不依軌道或電力架線而以原動機行駛之車輛（包括機器腳踏
    車」、第三條第六款「(一)重型機器腳踏車：1.普通重型機器腳踏車：(1)汽缸總排
    氣量逾五十立方公分且在二百五十公分以下之二輪機器腳踏車。2.大型重型機器
    腳踏車：(1)汽缸總排氣量逾一百五十立方公分之二輪機器腳踏車。(二)輕型機器腳
    踏車：1.汽缸總排氣量在五十立方公分以下之二輪機器腳踏車。」規定，機器腳
    踏車（即俗稱「機車」）為汽車之一種，及道路交通管理處罰條例與道路交通安
    全規則就有關機車行車之規定，均規定於汽車章內自明。按汽車駕駛執照為駕駛
    汽車之許可憑證，道路交通安全規則第五十條第一項前段定有明文；除依同規則
    第六十一條規定汽車駕駛人取得高一級車類之駕駛資格者，准其駕駛較低等級車
    類之車輛外，應按其取得何等級車類之駕駛執照，駕駛該相當等級車類之車輛，
    不得持較低等級車類之駕駛執照，駕駛較高等級之車類；若有違反上述規定，因
    其不具備所駕駛車類之相當汽車駕駛人資格，於法應認與無駕駛執照者同，始符
    合道路交通安全維護之立法本旨。是道路交通管理處罰條例第八十六條第一項所
    稱汽車駕駛人「無照駕車」，除同條例第二十一條第一項第一款所定「未領有駕
    駛執照駕車」外，應包括持較低等級車類之駕駛執照而駕駛較高等級車類之情形
    在內（最高法院八十七年度臺上字第三二九五號判決意旨參照）。復按機車（機
    器腳踏車）之駕駛執照，有「輕型機器腳踏車」駕駛執照與「重型機器腳踏車」
    駕駛執照「普通重型機器腳踏車」駕駛執照「大型重型機器腳踏車」駕駛執照之
    別，其應考之資歷、能力亦不同，觀諸道路交通安全規則第五十三條第十至十三
    款、第六十條第一項第一款第一目、第二目規定甚明。本件被告僅領有「輕型機
    器腳踏車」駕駛執照，已經被告供承明確，並有其所提出之「輕型機器腳踏車」
    駕駛執照影本附卷足憑，其騎乘普通重型機車，依前述道路交通安全規則規定，
    應有普通重型機車駕駛執照，始符規定，其僅領有輕型機車駕駛執照，顯係逾級
    駕駛，揆諸上開說明，應與無照駕車無異，原判決認被告無照駕駛，因而致被害
    人死亡，並依道路交通管理處罰條例第八十六條第一項規定加重其刑，核無違誤
    ，附此敘明。
三、原審予以論科固非無見，惟查本案行車事故，依據卷附之新竹縣警察局新埔分局
    照門派出所相驗案件初步調查報告表記載，承辦警員陳瑜明係因接獲經過之未具
    名民眾報案有車禍發生，馳赴現場處理，一經查悉車輛駕駛人，即可特定犯罪嫌
    疑人，不以知其具體姓名年籍為必要。經查本案事故發生後，報案人與警方前開
    初步調查報告表雖未報明肇事人之姓名，但員警陳瑜明抵達現場處理時，旁邊的
    人已先向陳警員講出正確車禍發生地點即肇事者是何人，警員依旁人所述過去後
    ，看到二部機車倒地，被害人彭明生被救護人員送上救護車，被告坐在旁邊，警
    員就過去問被告車禍發生情形，被告承認有跟人發生車禍等情，已經證人即處理
    警員陳瑜明於原審證述明確，核與被告於本院審理時所自承：車禍後就暈倒了，
    醒來時警察已經到場處理，我有向警察表明是肇事者等語相符，從而承辦員警依
    據不詳路人報案抵達現場後，業已先向在場旁人查明肇事者為坐在旁邊之被告，
    再向被告詢問車禍發生之情形，顯見被告應詢時警方業已知其為駕駛機車肇事人
    之身分，原審因證人即處理員警陳瑜明證稱：到達現場之前我不知道肇事者是誰
    ，當時旁邊的人有跟我講，我就過去問坐在旁邊的被告車禍發生情形，他跟我承
    認有和人發生車禍等語，遽認被告符合在犯罪未發覺前自首之要件，尚有未洽。
    被告上訴意旨否認有過失致人於死犯行而指摘原判決不當，雖無理由，惟原判決
    既有上述之可議，自應將原判決撤銷改判。爰審酌被告並無前科，其前述違規行
    為雖僅為肇事之次因，然已造成被害人死亡無法回復之結果，肇事後否認犯行，
    自肇事兩年多以來迄未能與被害人家屬和解賠償，及被害人與有過失等一切情狀
    ，量處如主文第二項所示之刑，以示懲戒。
據上論斷，應依刑事訴訟法第三百六十九條第一項前段、第三百六十四條、第二百九
十九條第一項前段，道路交通管理處罰條例第八十六條第一項，刑法第二百七十六條
第一項，罰金罰鍰提高標準條例第一條前段，判決如主文。
本案經檢察官鄭富銘到庭執行職務。
中　　　華　　　民　　　國　　　九十三　　　年 　　九 　　月 　　八 　　日
                              臺灣高等法院交通法庭
                                  審判長法  官　吳　　　敦
                                        法  官  張　傳　栗
                                        法  官  梁　宏　哲
右正本證明與原本無異。
不得上訴。
                                        書記官　劉　貞　達
中　　　華　　　民　　　國　　　九十三　　　年 　　九 　　月 　　九 　　日
附錄本案論罪科刑法條全文
刑法第二百七十六條第一項：
因過失致人於死者，處二年以下有期徒刑、拘役或二千元以下罰金。
